【裁判字號】    97,交聲,43
【裁判日期】    970129
【裁判案由】    交管條例聲異
【裁判全文】
臺灣板橋地方法院交通事件裁定          97年度交聲字第43號
原處分機關  交通部公路總局臺北區監理所
異  議  人  甲○○
即受處分人
上列受處分人因違反道路交通管理處罰條例案件，對於交通部公
路總局臺北區監理所民國96年12月7 日所為之北監自裁字裁40-B
00000000號處分（原舉發通知單號：高市警交字第B00000000 號
），聲明異議，本院裁定如下：
    主  文
原處分撤銷。
    理  由
一、原處分機關以：異議人即受處分人甲○○於民國（下同）96
    年5 月25日17時50分許，在高雄市○○路、崇德路口，因其
    將自己所有之『2B─8958』號自小客車號牌借供車號『2407
    ─KB』號自小客車使用，而有「牌照借供他車使用」之違規
    事實，適為在場執勤之高雄市政府警察局交通警察大隊第四
    中隊第十分隊員警發現，乃掣開高市警交字第B00000000 號
    舉發違反道路交通管理事件通知單（下稱舉發通知單）予以
    舉發，且當場將『2B─8958』車輛號牌2 面取下暫代保管。
    嗣經原舉發單位將前揭交通違規案件連同暫代保管之『2B─
    8958』車輛號牌2 面移送處罰機關即原處分機關交通部公路
    總局臺北區監理所，因異議人未申訴，遂依據原舉發單位移
    送之舉發通知單，認定異議人有如上所述交通違規，乃依道
    路交通管理處罰條例第12條第1 項第5 款、第2 項等規定，
    裁處異議人罰鍰新臺幣（下同）10,800元。
二、本件異議意旨以：緣異議人持有之『2B─8958』自用小客車
    ，向來均由異議人之父陳岳鴻所使用，異議人之父於93年間
    因經商失敗，需資金週轉，而於台中市向地下錢莊借款，後
    於7 月間地下錢莊討債時，被迫以上開車輛作為借款之質押
    擔保，嗣後該地下錢莊即失去聯絡，致異議人無法贖回該車
    ，亦無法辦理過戶予地下錢莊；復因異議人之父簽立質押讓
    渡書予地下錢莊之人，故異議人亦無法辦理註銷牌照手續；
    該車為質押擔保，並未辦理合法過戶手續，受質押人未經異
    議人及異議人之父同意，擅自違規使用，其違規與違法行為
    ，自應由使用人承擔；懇祈將本案移送檢察機關，將上開車
    輛尋回，調查該車是否有違規、違法使用行為，同時註銷該
    車車籍，以防堵使用不明車籍之犯罪行為等語。
三、經查：
(一)、按道路交通管理處罰條例第8 條第1 項第1 款規定，違反本
    條例第12條至第68條之行為，由公路主管機關處罰；又汽車
    牌照借供他車使用者，處汽車所有人3,600 元以上10,800元
    以下罰鍰，道路交通管理處罰條例第12條第1 項第5 款定有
    明文，足悉前揭規定所指違反法律上義務而應受行政罰之對
    象，係出借自己所有之汽車牌照（即號牌）供他人使用之汽
    車所有人，無訛。
(二)、次按道路交通管理處罰條例所規定罰鍰、吊扣（銷）駕駛執
    照或汽（機）車牌照等處罰，係交通監理主管機關基於行政
    機關地位，對行為人違反秩序行為之裁罰性行政處分（司法
    院大法官釋字第418 號解釋理由書參照），質言之，此係行
    政機關（交通監理主管機關）就行為人違反該條例規定行政
    法上義務之特定具體事件（交通違規）所為之行政行為，且
    對外直接發生公法上之法律效果。故交通違規裁罰處分，既
    為行政罰之一種，且具有行政處分性質，是以，監理機關對
    行為人之交通違規予以裁罰，除依行政罰法第1 條前段規定
    適用行政罰法外，該裁罰處分之作成，並應符合行政程序法
    第95條所定行政處分要件，亦即作成行政裁罰，若法規另有
    要式規定者，自應依該法規所定要式為之，並應遵循行政法
    上之一般法律原理原則，始得謂為一合法有效之行政裁罰處
    分。而按處理違反道路交通管理事件之程序及統一裁罰基準
    ，依本細則之規定辦理，違反道路交通管理事件統一裁罰基
    準及處理細則（下稱統一裁罰基準及處理細則）第2 條第1
    項定有明文，是統一裁罰基準及處理細則可謂係違反道路交
    通管理事件程序之法定要式，有關違反道路交通管理事件之
    處理，應依統一裁罰基準及處理細則為之，始為合法有效。
    繼按統一裁罰基準及處理細則第11條第1 項第1 款、第4 款
    規定，對於行為人有違反道路交通管理處罰條例之情形，當
    場舉發者，應填製舉發通知單，並於被通知人欄予以勾記，
    其通知係當場舉發者，應填記駕駛人或行為人姓名、性別、
    出生年月日、地址、車牌號碼，車輛種類。被查獲人之駕駛
    人或行為人為受處分人時，應於填記通知單後將通知聯交付
    該駕駛人或行為人簽名或蓋章收受之；逕行舉發者，則應按
    已查明之資料填註車牌號碼、車輛種類、車主姓名及地址，
    並於通知單上方空白處加註逕行舉發之文字後，由舉發機關
    送達被通知人；又交通勤務警察依前項規定舉發時，應告知
    駕駛人或行為人之違規行為及違反之法規。再按違反道路交
    通管理事件，處罰機關受理後發現舉發錯誤或要件欠缺，可
    補正或尚待查明者，退回原舉發機關查明補正後依法處理；
    其錯誤屬實且無可補正者，由受理機關依權責簽結，並將簽
    結之理由，連同該事件有關文件書函請原舉發單位之上級機
    關查究，統一裁罰基準及處理細則第33條第2 項亦有明定。
(三)、查以，本件原處分機關認定受處分人甲○○於前揭時、地，
    有首開所指「牌照借供他車使用」之違規，僅有原舉發單位
    即高雄市政府警察局交通警察大隊第四中隊第十分隊於96年
    5 月25日填製之高市警交字第B00000000 號舉發違反道路交
    通管理事件通知單移送聯1 紙，以及當場取下暫代保管之『
    2B─8958』號牌2 面等為其憑據。然而，依上開舉發通知單
    所示，可知原舉發單位執勤員警於96年5 月25日17時50分許
    ，在高雄市○○路與崇德路口，發現受處分人所有之車號『
    2B─8958』號牌2 面有供他車使用（舉發通知單載為供『24
    07─KB』號自小客車行駛）之違規事實，乃將當時駕駛該車
    之人攔停後填製上開舉發通知單當場舉發，並取下『2B─89
    58』號牌2 面暫代保管；至上開舉發通知單所載駕駛人（或
    行為人）姓名為「葉銘」，又為警當場交付該舉發通知單
    而收受之人，亦簽署其姓名為「葉銘」。準此，據原舉發
    單位執勤員警所為如上交通違規事件舉發程序，本件原舉發
    通知單所指「牌照借供他車使用」之違規行為人以及合法收
    受上開交通違規舉發通知之人，均係該署名「葉銘」之人
    ，顯非受處分人，至於受處分人姓名、地址等事項，僅係記
    明於該舉發通知單內「車主姓名」、「車主地址」各欄而已
    。因此，受處分人自非原舉發單位依交通違規事件舉發程序
    當場舉發所指有前開「牌照借供他車使用」違規之人，亦未
    就本件交通違規舉發受有合法通知，甚且，有關受處分人是
    否即為前開交通違規行為人，猶屬有疑而尚待查明。
(四)、第者，本件「牌照借供他車使用」之違反道路交通管理事件
    ，倘若經原處分機關受理後，認有舉發錯誤或要件欠缺者，
    應依統一裁罰基準及處理細則第33條規定，如係可補正或尚
    待查明者，應退回原舉發機關查明補正後依法處理；如其錯
    誤屬實且無可補正者，則由原處分機關依權責簽結，並將簽
    結之理由，連同該事件有關文件書函請原舉發單位之上級機
    關查究，要無逕自將原舉發通知單所指有交通違規並予當場
    舉發之「梁銘」變更認定為受處分人「甲○○」，而作成
    本件交通裁罰可言。詎原處分機關僅憑原舉發單位移送之舉
    發通知單移送聯、暫代保管「2B─8958」號牌2 面，逕自變
    更認定受處分人為本件原舉發通知單所載為警舉發交通違規
    之人，並作出首開交通裁罰，自前述原處分機關作成本件裁
    罰之歷程為縱向觀察，足認原處分機關顯有不依法規所定要
    式作成行政處分之違誤，且此一違誤係屬重大，蓋因依據行
    政程序法第95條規定，行政處分，如法規另有要式之規定者
    ，應依該要式規定為之，對於違反道路交通管理事件之裁罰
    程序，上開規定自應有其適用；而違反道路交通管理事件之
    程序，應依統一裁罰基準及處理細則規定辦理，已如前述。
    再，道路監理主管機關就受處分人有違反行政法上義務之交
    通違規，於作出裁罰前，其調查事實、證據，以至認定受處
    分人是否為舉發所指交通違規之人，暨其有無經舉發之交通
    違規行為等之程序，均屬該管機關職權上之行政行為，司法
    機關本不得強加干涉，然該管機關於辦理違反道路交通管理
    事件程序，仍應依法規所定之要式、即統一裁罰基準及處理
    細則相關規定為之。從而，本件原處分機關在作成交通裁罰
    前，未依統一裁罰基準及處理細則第33條規定辦理，遂逕行
    變更認定受處分人為本件「牌照借供他車使用」之違規行為
    人，故原處分機關不依法規所定要式作成本案交通裁罰處分
    之違誤，對受處分人因受有本件交通裁罰而令其為憲法所保
    障之財產利益所致侵害程度自屬重大。
(五)、因之，原處分機關僅依前述原舉發單位移送之舉發通知單移
    送聯、暫代保管之『2B─8958』號牌2 面，逕行變更認定旨
    揭「牌照借供他車使用」違規之行為人係受處分人，並作成
    本件裁罰，原處分機關有不依法規所定要式作成行政裁罰之
    違法情形存在，原處分自難以維持，應由本院裁定將原處分
    予以撤銷，並諭由原處分機關查明後，依法另為妥適處理。
五、至異議意旨係對於本案舉發違規事實之認定為實體上執爭，
    惟原處分有如上重大之違誤，應由本院依法予以撤銷，另由
    原處分機關查明後依法處理，均詳如前述，則異議人不服違
    規事實認定提出之辯解，於本件裁定不生影響，自毋庸一一
    審論，附此敘明。
據上論斷，應依道路交通案件處理辦法第20條，裁定如主文。
中    華    民    國    97    年    1     月    29    日
                        交通法庭法  官  黎錦福
上列正本證明與原本無異。
如不服本裁定，應於裁定送達後5 日內敘明抗告理由，向本院提
出抗告狀。
                                書記官  蔡麗春
中    華    民    國    97    年    1     月    29    日


司法院資訊處製作；財團法人民間司法改革基金會備份。
